【裁判字號】    97,竹簡,581
【裁判日期】    971009
【裁判案由】    返還工程款
【裁判全文】
臺灣新竹地方法院民事簡易判決         97年度竹簡字第581號
原      告  甲○○
被      告  乙○○
上列當事人間返還工程款事件，本院於民國97年8月26日辯論終
結，判決如下：
    主      文
被告應給付原告新台幣陸萬元。
原告其餘之訴駁回。
訴訟費用由被告負擔五分之二，餘由原告負擔。
本判決第一項得假執行。
    事實及理由
壹、程序部分：
    原告於起訴時，原係列永寶固防水公司為被告而加以請求，
    嗣原告於訴訟中變更其起訴之對象為本件之被告乙○○，而
    此已為被告所同意（此見九十七年七月八日筆錄），是依民
    事訴訟法第二百五十五條第一項第一款之規定，原告此之訴
    之變更，程序上應予准許。
貳、實體部分：
一、原告主張：
（一）緣被告於九十六年六月間，自稱為永寶固防水公司（以下
      簡稱永寶固公司）之負責人，並與原告接洽後，以永寶固
      公司之名義，承攬原告所有、位於新竹縣芎林鄉○○路42
      巷21弄7號房屋（以下簡稱系爭房屋）之一至三樓之屋內
      牆壁之除壁癌及防水工程，以及頂樓之屋頂防水工程（以
      下簡稱系爭工程），雙方約定總工程款為十二萬元，嗣被
      告於九十六年六月間開始施工後約三、四天，原告乃先支
      付工程款四萬元予被告，於同月月底，原告復於工作之工
      研院處交付工程款六萬元予被告，餘款二萬元，原告則於
      被告完工後，在九十六年七月四日到原告住處交付保固契
      約書予原告時，再行由原告交付予被告收受。而於雙方初
      接洽時，被告固有提及原告如能委由其負責之永寶固公司
      作內牆之防水工程外，一併發包予該公司作外牆之防水工
      程，則房子之防水效果會更好，惟被告當時亦向原告提及
      如僅作房屋內牆之防水，亦能達到防水之效果，原告於當
      時本來即不願由被告作外牆之防水，惟因被告上開保證僅
      作內牆防水措施，亦能達到防水之功能，乃同意由被告就
      系爭房屋之一至三樓之內牆及屋頂施作防水及除壁癌之工
      程。詎料系爭工程於被告在九十六年七月初施作完成後，
      於同年八月間，當時居住於系爭房屋之原告胞弟，即發現
      被告施工處，又發生牆壁漏水、油漆剝落及壁癌之現象，
      此顯為被告施工之瑕疵，且其呈現瑕疵之範圍，達被告所
      施作範圍之九成以上，且就頂樓之防水工程，因被告使用
      之材質甚差，亦已發生嚴重龜裂現象。嗣經原告於同年九
      月間回國後多次催促被告前來修補工作之瑕疵，被告均置
      之不理，嗣於同年十月十四日被告雖前來查看，惟否認其
      有施工瑕疵，並表示係因原告不接受其建議併作外牆之防
      水所致，其不須負責，並表示非在保固範圍。其後經過協
      調，被告雖答應於原告支付其修復之材料款情況下，願予
      以修繕，詎料於隔天被告又電告原告之先生表示原告須再
      支付其施工費用一萬一千元後，其才願意進行修復之動作
      ，並表示於其修復後不擔保不會再有漏水、壁癌之現象產
      生，原告因此不得已，於同年十月間向消費者中心及縣政
      府消保官申訴，被告雖經消保官之通知仍未予置理，且原
      告嗣後亦發現永寶固公司根本未經合法設立登記，依公司
      法第十九條第二項之規定，被告自應直接對原告負責，原
      告不得已，只得變更且改列乙○○為被告而為本件之訴訟
      。而就被告前開施作工程瑕疵之修復費用，經原告委請訴
      外人普萊利實業股份有限公司（以下簡稱普萊利公司，即
      位於竹北市縣○○路之HomeBox店）派員估價結果，需要
      修復費用十一萬四千六百七十五元，是原告爰依民法第四
      百九十三條第一、二項及第四百九十五條之規定，請求被
      告給付原告上開工程瑕疵之修復費用（此見原告九十七年
      六月十日民事準備書狀第二頁末段所載），並聲明：１、
      被告應給付原告十五萬元；２、訴訟費用由被告負擔。
（二）對被告抗辯之陳述：
  １、被告雖辯稱：其於與原告接洽、承接本件工程時，並無向
      原告表示僅作內牆之防水亦能達到防水之效果，且本件係
      因原告未一併請被告做外牆之防水，才會導致房屋仍會漏
      水、油漆剝落、產生壁癌云云，原告予以否認，概倘當時
      被告未為該等表示，則衡情原告於當時不可能會在本來即
      不願讓被告作外牆防水工程之情況下，同意讓被告施作內
      牆之防水事宜，又原告亦否認係因未併做外牆防水工程始
      導致房屋之漏水等瑕疵。另被告雖辯稱原告所列舉之施工
      瑕疵之位置，有些並非被告施作之範圍云云，原告亦予以
      否認，概原告於本件所舉出併提出照片所示施工有瑕疵之
      位置，均係屬被告施作之範圍內，被告所辯云云，並非事
      實。
  ２、被告另辯稱：本件依兩造所簽訂之保固契約書所載，就颱
      風、豪雨天災等所導致房屋之漏水，被告不須負保固責任
      ，本件系爭房屋之漏水等現象，係因颱風、豪雨之天災所
      造成，被告自不須對原告負保固及本件之瑕疵擔保責任云
      云，惟查，上開保固契約書內有關因颱風、豪雨等天災造
      成之漏水，不在保固範圍內之約定內容部分，顯然違反兩
      造間承攬契約之意旨且係不合理，且該保固契約乃係屬被
      告所預先擬好之定型化契約條款，原告於當時未能事先仔
      細看過即簽名，是該等條款之約定內容應係無效，否則倘
      防水工程不能避免颱風、豪雨之房屋漏水，祇能避免一般
      下小雨時之漏水，則原告又何需花大筆費用請被告來施作
      系爭防水工程，是被告上開所辯云云，難以成立。
二、被告之答辯：
    被告固不爭執：１、其於九十六年六、七月間，以永寶固公
    司之負責人身分，並以永寶固公司之名義，承攬施作原告所
    有之系爭房屋之一至三樓之內牆壁癌及防水工程，以及頂樓
    之屋頂防水工程，該工程於九十六年七月初完工，惟嗣後於
    同年八、九月間被發現達百分之九十之範圍，發生有牆壁漏
    水、油漆剝落、壁癌之現象（見九十七年七月八日筆錄第二
    頁）；２、對原告所提出其及其夫於九十六年十月十四日，
    與被告之對話錄音譯文內容，亦無爭執；３、其確有收到原
    告交付之工程款合計十萬元之情，惟否認須對原告負本件瑕
    疵修補責任，辯稱：
（一）原告所提出之所謂被告施工瑕疵照片所顯示之部分位置，
      並非被告幫原告施作之範圍，原告將該部分亦列為所謂瑕
      疵之範圍，實屬無據。又本件被告與原告接洽時，有建議
      原告應一併作外牆之防水處理，但原告卻堅持不作外牆防
      水，且其於當時並未向原告表示僅作內牆之防水亦可達到
      防水之效果，故本件既係因原告未一併讓被告作外牆防水
      始導致房屋漏水、油漆剝落、壁癌，被告即不須負責。
（二）依兩造簽訂之保固契約書中有關無保固範圍之約定條文內
      ，業已載明如因颱風、豪雨等天災造成之房屋漏水等現象
      ，不在保固範圍，可知本件原告系爭房屋之漏水等現象，
      既係因當時颱風及豪雨所致，即不在被告須保固負責之範
      圍內，被告即不須就系爭房屋該等漏水、油漆剝落及壁癌
      之產生，對原告負修補責任。且原告既已在載有上開約定
      條文之契約書上簽名，即應受該等條文約定內容拘束，不
      得事後再隨意主張該等條文之約定內容無效。
（三）否認原告所提出之有關修復費用之估價單「內容」之真正
      ，被告認為修復之金額不應高達十一萬多元。又被告祇收
      到原告所先後二次各交付四萬元、六萬元之工程款，並未
      收到原告主張之最後一次二萬元之交款。
（四）爰聲明：１、請求駁回原告之訴；２、訴訟費用由原告負
      擔。
三、兩造間不爭執之事項：１、被告於九十六年六、七月間，以
    永寶固公司負責人之身分，並以永寶固公司之名義，承攬施
    作原告所有之系爭房屋之一至三樓之內牆壁癌及防水工程，
    以及頂樓之屋頂防水工程，該工程於九十六年七初完工，惟
    嗣後於同年八、九月間，被發現達百分之九十之範圍發生有
    牆壁漏水、油漆剝落、壁癌之現象；２、被告對原告所提出
    其及其夫於九十六年十月十四日，與被告之對話錄音譯文內
    容，亦無爭執；３、兩造確有簽立前述之保固契約書。
四、本院之判斷：
    茲本件兩造間有爭執，應予以審究者，在於：１、被告於與
    原告接洽時，是否有向原告表示僅作內牆之防水工程，即如
    本件般，亦能達到房屋防水之效果？２、上開被告施工之工
    程內，所發生之牆壁漏水、油漆剝落、壁癌之現象，是否係
    屬被告施工之瑕疵，抑或係因原告未一併讓被告施作外牆之
    防水所導致，故被告就系爭工程之施工並無瑕疵？被告得否
    援引雙方簽立之保固契約書之約定內容，主張不須負本件之
    責任？３、如被告就系爭工程之施作確有瑕疵且須對原告負
    責，則原告得請求被告賠償之瑕疵修補費用之金額為何？經
    查：
（一）原告主張其與被告接洽談工程施作時，業已表明不願作外
      牆之防水，惟當時被告向其表示僅作內牆之防水工程即如
      本件般，亦可達到防水效果之情，有原告提出之九十六年
      十月十四日原告及其夫與被告之對話錄音譯文內，提及：
      「... 原告：所以，那時候我問你，確定這樣子真的有效
      嗎？」、「被告：我那時候不是跟你講很空？」、「原告
      ：對，你有講沒錯，但是你也有講說，你只要做了這個處
      理」、「被告：對，然後然後」、「原告：把它從縫隙擠
      壓進去以後就不會了」、「被告：對，然後我不是跟你講
      ，你外牆還是要做，你說之前你先生有做過外牆，沒有效
      」、「原告：所以那時候，你要施工的時候我有特別問，
      是不是從裡面做也可以？你很肯定的跟我講，可以」、「
      裡面做也可以，但是外牆還是要做，因為裡面鑽了幾個洞
      之後，就已經知道狀況了」之情（見原告以九十七年七月
      七日民事補呈證物狀所提出之證據二第一頁、第二頁），
      以及該次對話之錄音光碟一片在卷可憑，是依上開之對話
      錄音譯文，可認兩造於接洽要由被告施作工程時，原告一
      直之想法，乃係祇願請被告施作內牆之防水工程，外牆部
      分不願給被告施作，而被告於當時固然有向原告提及最好
      應一併作外牆之防水，惟原告仍不願讓被告一併施作外牆
      之防水，則以本件之工程款數額，已達十萬元以上之情（
      按超過十萬元以上之另二萬元，雙方有爭執）觀之，倘被
      告於當時未向原告提及只做內牆之防水工程，亦能達到防
      水之功能，而係表示不做外牆之防水工程，則無法達到防
      水之效用，衡諸常情，原告焉有同意委請被告作系爭防水
      工程之理。是原告主張當時被告有向其表示祇像本件般，
      做內牆之防水工程，亦能產生防水之效用乙節，應堪以採
      信，被告辯稱其當時未向原告表明祇做內牆之防水，亦能
      達到防水效用乙節，難以採認。
（二）按未經設立登記，不得以公司名義經營業務或為其他法律
      行為；違反前項規定者，行為人....，並自負民事責任；
      另按承攬人完成工作，應使其具備約定之品質，及無減少
      或滅失價值，或不適於通常或約定使用之瑕疵，公司法第
      十九條第一項、第二項及民法第四百九十二條定有明文，
      經查，因永寶固公司係未經合法設立、登記之公司，且被
      告為該公司之負責人之情，為被告所不爭執，且有兩造所
      簽立之保固契約書上被告方面之簽名、印文在卷可憑，是
      被告以永寶固公司之名義，與原告就系爭房屋之防水工程
      所成立之承攬契約，即應由被告直接負承攬人之責任。次
      查，因依前所述，被告於與原告接洽成立契約時，已向原
      告表示僅作類如本件般之內牆防水工程，亦可達到防水之
      效果，惟依原告於九十七年七月三十一日民事補呈證物狀
      所提之被告施工範圍之照片，已可看出就被告施工之範圍
      ，已有大範圍之油漆剝落、壁癌之現象，而經核此等現象
      應係與房屋之牆壁有漏水、滲水有關。又原告主張被告所
      施作之頂樓防水工程，即照片所示灰色部分，因其使用之
      材質不佳，已發生嚴重龜裂現象，核與照片所示綠色部分
      ，為舊有建商施作之部分，其尚無龜裂之情形有所不同乙
      節，亦有原告在上開九十七年七月三十一日民事補呈證物
      狀內，所附之頂樓施工照片二張在卷可參，而經核頂樓之
      防水工程，與系爭房屋之屋內是否會有漏水、壁癌及油漆
      剝落之現象，亦應有相當之關係，且此部分頂樓之防水工
      程，亦與被告所辯之外牆防水工程無關。是依上所述，被
      告於九十六年七月初就系爭工程施作完成後，於一個月後
      ，該施作之工程範圍，即又發生前述之漏水及嚴重大範圍
      之油漆剝落、壁癌之現象，且頂樓之防水工程，亦可看出
      其工程之明顯瑕疵，核與被告於訂約時，所向原告表示之
      系爭工程之施作，可達到防水效果之施工所應具備之品質
      有所落差及不符，況縱使被告於與原告接洽訂約時，亦有
      提及最好一併作外牆之防水，以加強、確保防水之功能之
      情節，而原告於當時固然未接受其建議，惟衡諸一般客觀
      之情況，以被告幫原告施作之防水工程，於完工後短短一
      個月之期間，即又發生前述之嚴重之壁癌、油漆剝落及漏
      水之情形，實難認被告於本件所施作之工程，已合乎一般
      所應具備之工程品質，更何況頂樓之防水工程，亦與外牆
      之防水工程無涉。準此，原告主張被告就系爭工程之施作
      ，已有施工之瑕疵乙節，即非無據，被告以原告未接受其
      之建議，讓其一併作外牆之防水工程，始導致系爭房屋之
      漏水、油漆剝落及壁癌現象云云，無法採認。
（三）雖被告另辯稱：本件系爭房屋之漏水、油漆脫落、壁癌之
      產生，係因颱風、豪雨等天災所致，而依雙方所簽立之保
      固契約書內，已約明就因颱風、豪雨等天災所致之漏水，
      不在被告所須負保固責任之範圍，是被告依該保固契約之
      約定，不須就本件負瑕疵修補責任乙節，惟此為原告所否
      認。經查，於系爭之保固契約書內，其中於「工程保固」
      該項，固於其中（一）中載稱：「本工程自全部完工經驗
      收合格日起算保固五年，除損耗品及因人力不可抗拒之情
      形或甲方（即原告）使用不當外，... 乙方（即被告）應
      負責即行修復或換新，只收成本費用」，而於其「無保固
      範圍」該項中，其中之（三）中載稱：「所稱天災人禍等
      人力不可抗拒之事因素，係指下列經乙方核定之事故：(1)
      山崩、地震、海嘯、火山爆發、颱風、豪雨、惡劣天候或
      洪水所造成之意外災害。」，惟對照該契約中之「無保固
      範圍」該項中之（一）之【因個人或外力加工造成防水結
      構體損壞】之記載，及前述之同項中之（三）之「... 山
      崩、地震、海嘯、火山爆發、颱風、豪雨、惡劣天候或洪
      水所造成之意外災害」，其特別載明及強調要有因颱風、
      豪雨等【所造成之意外災害】之約定內容，可認該等條文
      所約定之不在保固之範圍，係指因有颱風、豪雨造成被告
      所從事系爭防水工程之防水結構體本身，或該防水工程所
      附著之原告之系爭房屋，其結構體本身發生損壞，並因此
      導致漏水之情形，並未包括防水結構體或系爭房屋結構體
      未因颱風或豪雨而受損，所生之房屋漏水之情況，否則倘
      祇要颱風、豪雨到來，縱使未造成防水結構體或系爭房屋
      結構體之毀損，被告仍一概不須負防水工程之保固責任，
      亦即被告施作之防水工程，僅能防一般下雨之漏水，被告
      僅須就一般下雨負防水保固之責任，則顯然已失卻原告委
      請被告施作防水工程之目的，亦與兩造締約之意旨有違。
      是被告既未主張及舉證其施作之防水結構體，或原告之系
      爭房屋，於其施工完成後，在去年之颱風、豪雨之下，有
      發生結構體毀損之情形，即辯稱其施設之系爭工程，係因
      颱風、豪雨之天災而造成漏水，不在其保固範圍，其依保
      固契約之約定，不須對原告負責云云，已無法成立。況按
      「保固」之性質，通常情形，乃在於強化承攬人對於承攬
      工作物之瑕疵擔保責任，即「保固」之目的，在於使定作
      人取得較法定工作物之瑕疵擔保更為有利之地位及保障，
      而本件依前所述，系爭被告所施作之工程存有瑕疵，既係
      在其交付工作物予原告之前，即已存在（惟該等工程瑕疵
      之結果，係於嗣後下雨後始能呈現而為原告所發現），則
      依前所述，被告既因其施作系爭工程之瑕疵，應對原告負
      相關之民事責任（此部分之民事責任詳下述），是其另以
      前述保固契約書條文之約定，據以欲免除其對原告應負之
      民事責任乙節，亦難以成立。
（四）按工作有瑕疵者，定作人得定相當期限，請求承攬人修補
      之；承攬人不於前項期間內修補者，定作人得自行修補，
      並得向承攬人請求償還修補必要之費用，民法第四百九十
      三條第一項、第二項亦有規定。查，原告主張被告施作系
      爭工程，有前述之漏水、油漆剝落、壁癌之瑕疵，經原告
      發現後於九十六年九月間開始多次催促被告進行修補，惟
      被告迄今未予處理之情，已據證人即原告之夫陸維元到庭
      證述在卷（見九十七年六月十二日筆錄），且有原告提出
      之新竹縣政府函、郵局存證信函影本等在卷可憑，且為被
      告所不爭執，堪信為實。是原告主張依前述民法第四百九
      十三條第一項、第二項之規定，請求被告賠償其必要之修
      補費用乙節，即為有據。茲須進一步審究者，即為原告得
      請求被告賠償之必要修補費用為多少？查，原告主張系爭
      被告施作之工程，經其委請訴外人普萊利公司人員到場估
      價結果，該公司認為修補費用為十一萬四千六百七十五元
      乙節，固據原告提出普萊利公司出具之估價單一份為證，
      而被告固不爭執該估價單之形式上真正，惟否認其實質內
      容之真正，辯稱該估價單上所載之修復金額十一萬四千六
      百七十五元顯屬偏高而不合理等語。經查，本院審酌因原
      告委請普萊利公司進行估算修復費用之時間，乃係九十七
      年六月九日，此有該份估價單影本在卷可憑，而此與被告
      於九十六年七月初就系爭工程完成之時，相距已近一年，
      是於普萊利公司估算費用之時，該工程當時之瑕疵情況，
      與被告施工時相較，係已因時間之經過而加重之情，應可
      認定，則就被告施工之瑕疵所需之必要修復費用數額，如
      以普萊利公司估算費用當時，所看到之瑕疵情節，作為本
      件估算修復費用之基準，則該估算之結果，已有偏高而不
      可採之處，參以原告並不否認被告為其施作之系爭工程，
      其中有部分係不計價者，而此亦有前述之保固契約書第三
      點有關「工程地點」記載「... （贈送油漆復原）... 」
      之內容可參，是既然被告為原告施作之系爭工程，有部分
      係未計價者，則就該部分被告未計價而為原告施作之工程
      ，其瑕疵之修復費用，基於公平之法則，是否應予列計或
      全數予以列計，即非無探究之餘地。且經查兩造就系爭工
      程之工程款數額，於十萬元之範圍內為雙方所不爭執（就
      超過十萬元之另二萬元部分，原告主張其亦有支付予被告
      ，而被告則予以否認），並再參酌前述之系爭工程之存有
      瑕疵之程度、範圍等節，暨兩造就必要修復費用乙事，並
      未聲請本院送鑑定，是本院綜合審酌上情後，認為被告就
      系爭工程施工之瑕疵，所應支付予原告之必要修補費用之
      金額，其中上開估價單所列之合計十一萬四千六百七十五
      元（即該估價單之項次１之屋頂防水工程三四六七五元加
      上項次４之壁癌處理及復原八萬元，合計十一萬四千六百
      七十五元），尚屬過高而不可採，應以酌減為六萬元為適
      當。
（五）從而，原告主張依民法第四百九十三條第一項、第二項所
      定之承攬瑕疵修補費用請求之法律關係，訴請被告給付、
      賠償其瑕疵修補費用，於六萬元之範圍內，尚屬有據，應
      予准許，逾此範圍，則無理由，應予以駁回。
（六）本件判決之基礎已臻明確，兩造其餘之攻擊、防禦方法及
      舉證，核與判決之結果並無影響，爰不一一予以論列，亦
      併此敘明。
（七）假執行之宣告：
      本件為簡易訴訟程序所為被告部分敗訴之判決，就被告敗
      訴部分，爰依民事訴訟法第三百八十九條第一項第三款之
      規定，依職權宣告假執行。
參、結論：本件原告之訴為一部有理由，一部無理由，依民事訴
    訟法第79條、第389條第1項第3款，判決如主文。
中    華    民    國    97    年    10    月    9     日
                  新竹簡易庭    法  官  鄭政宗
以上正本係照原本作成。
如對本判決上訴，須於判決送達後20日內向本院提出上訴狀。
中    華    民    國    97    年    10    月    9     日
                                書記官  曾柏方


司法院資訊處製作；財團法人民間司法改革基金會備份。
